最高法院刑事判決　　　　　　　　　　　　　　　　九十一年度台上字第九四二號
　　上　訴　人　甲○○
右上訴人因殺人案件，不服台灣高等法院高雄分院中華民國九十年十一月三十日第二
審更審判決（九十年度上更(二)字第二三三號，起訴案號：台灣屏東地方法院檢察署八
十八年度偵字第六九一一號），提起上訴，本院判決如左：
    主  文
上訴駁回。
    理  由
本件原判決認定上訴人甲○○於民國八十年間曾犯殺人未遂罪，經原審法院判處有期
徒刑七年，減刑為有期徒刑三年六月，於八十三年三月十六日執行完畢，仍不知悔改
，於八十八年十月十三日二時許，與李正松（由檢察官通緝中）、綽號「阿良」、「
阿狗」及多名不詳姓名之成年男子，在屏東縣潮州鎮○○路六七號夏威夷餐廳一號包
廂飲酒作樂，當時黃國榮、邱怡欽與陳進茂三人，亦在該餐廳十二號包廂飲酒。席間
，陳進茂在餐廳走道巧遇認識之李正松，李正松因而知悉陳進茂等人在十二號包廂飲
酒，過五、六分鐘後，李正松帶一不詳姓名之成年人，到十二號包廂敬酒，陳進茂乃
向黃國榮介紹李正松係內埔地區的長輩，黃國榮已有酒意，亦大聲向李正松炫耀「內
埔地區有一個綽號叫『阿弟』及另一個叫『阿忠』者，你是否認識他們二人，如果你
不認識，我可以叫他們過來」等語，李正松表示認識他們二人，黃國榮欲向李正松借
電話，李正松不悅，悻然離去，陳進茂發覺情況有異，隨即跟出，李正松氣憤地對陳
進茂說「黃國榮是在幹什麼的，態度怎麼那麼惡劣」，陳進茂乃極力安撫李正松並送
其至一號包廂順便向裡面之人敬酒，然後返回十二號包廂，向黃國榮表示已沒事，又
繼續飲酒作樂。李正松認黃國榮在其面前誇耀認識「阿弟」、「阿忠」者，有意貶低
其身分，心有未甘，氣憤難忍，於同日二時二十分許，在該一號包廂內謀議後，即與
上訴人及二名不詳姓名之成年男子共同基於殺害黃國榮等人之犯意聯絡，由李正松先
率同該二名不詳姓名成年男子進入該十二號包廂內，即將酒杯摔在桌上，怒斥「我在
社會上沒有看過這麼不懂禮數的」，其中一不詳姓名成年男子，亦拿酒杯猛砸邱怡欽
頭部，李正松及另一不詳姓名成年男子則以包廂內之椅子毆打黃國榮，黃國榮遭重毆
後蹲坐在地，上訴人適時持水果刀衝入包廂內，朝黃國榮背部猛刺四刀及右肩部猛刺
一刀，邱怡欽見狀上前欲救助黃國榮時，上訴人又以水果刀猛刺邱怡欽之背部二刀，
李正松、上訴人等人見黃國榮倒地，邱怡欽受創，目的已達，隨即逃離現場。黃國榮
因此受有(一)左背外側刀刺傷，距頭頂三三‧五公分，距離左中線十七公分、左背外側
一刀刺傷，傷口打開為一‧九〤０‧八公分長、閉合為二‧二公分長、深度約為四‧
五公分、方向右往左、後往前、朝下方，(二)左背刀刺傷、距離頭頂三０公分、距離左
中線十五公分，於左背外側部一刀刺傷，傷口打開為二〤０‧九公分長、閉合為二‧
三公分長、深度約為九‧五公分，方向右往左、後往前、朝下方，(三)背部正中刀刺傷
，距頭頂三七公分，位背後中線，於背部正中有一刀刺傷，傷口打開為三〤０‧九公
分長，傷口閉合為三‧四公分長，深度約為六‧五公分，方向左往右、後往前、朝下
方，(四)左背刀刺傷，距離頭頂二０‧五公分，距離右中線六公分，於右背部有一刀刺
傷，傷口打開為二〤０‧七公分長，傷口閉合為二公分長，深度約七公分，方向右往
左、後往前、朝下方。(五)右肩刀刺傷，距頭頂十七公分，距離右中線二０‧五公分，
於左胸部有壹刀刺傷，傷口打開為四‧七〤一‧三公分長。傷口閉合為五‧一公分長
，深度約為三公分，方向左往右、後往前、朝下方，(六)右手前臂部受有擦傷壹處為一
‧一〤０‧一公分，淺及表皮，右上臂後部有瘀傷壹處為一〤０‧五公分，右手掌部
有瘀傷痕跡，左手背部有瘀傷壹處為一‧五〤一‧二公分、右頸外側部有壹長條形之
擦傷痕跡，為五〤０‧二公分等傷害。邱怡欽亦受有頭部外傷（七公分撕裂傷）、背
部二處穿刺傷各為二‧五公分之傷害，邱怡欽二人經陳進茂等人送醫，黃國榮因背部
多重刀刺傷、血胸，於八十八年十月十三日四時許不治死亡，邱怡欽因傷勢較輕則倖
免於死；上訴人得知警方已對其進行追緝，自知無法躲避，乃於同日晚上七時十五分
許，主動向警方投案，並在屏東縣內埔鄉○○路起獲上開作案用之水果刀一把等情。
係以右揭事實，業據被害人邱怡欽於警訊及偵審中指訴李正松於前開時地敬酒時，因
黃國榮向其誇稱認識內埔地區之「阿弟」、「阿忠」，認為有貶低其內埔老大身分之
意，心生不滿，而偕同二名不詳姓名成年男子，進入十二號廂房，怒斥黃國榮後，並
合力圍毆黃國榮，又拿酒杯砸打邱怡欽，黃國榮遭毆打蹲坐地上，上訴人又持水果刀
衝入，向黃國榮背部猛刺四刀及右肩一刀，其見狀，上前欲救護黃國榮時，上訴人又
以該水果刀猛刺其背部二刀，導致黃國榮多次刀刺傷、血胸而死亡，其本身因急救得
當，倖免於死等事實，核與證人即當時在場之陳進茂之證述情節大致相符。被害人黃
國榮係背部多重刀刺傷，導致血胸死亡，並經檢察官督同法醫師相驗解剖無訛，有解
剖紀錄報告、相驗屍體證明書、勘驗筆錄等附卷可稽。被害人邱怡欽受有頭部外傷（
七公分撕裂傷）、背部二處穿刺傷各為二‧五公分之傷害，並有診斷證明書一紙在卷
足憑，復有兇刀一把扣案，現場照片十二幀可佐。扣案之水果刀刃長十五公分，上訴
人趁黃國榮受傷蹲坐在地，無力抵抗時，持上開刀械刺殺黃國榮之背、肩部五處，深
度分別約為四‧五公分、九‧五公分、六‧五公分、七公分及三公分，其中背部正中
刀刺傷並穿越右邊第六、七根肋骨間，直接刺中右肺中葉，顯見上訴人行兇時用力甚
猛，其有置黃國榮於死之犯意，灼然可見。被害人邱怡欽上前欲救護黃國榮時，上訴
人仍以水果刀猛刺其背部二刀，其以尖銳之水果刀猛刺人體可置人於死地，其有殺害
邱怡欽之犯意亦明。又以本件肇因於李正松認黃國榮說話之口氣有損其內埔「老大」
之身分，於返回一號廂房後，再偕同不相干之上訴人及該二不詳姓名男子至十二號廂
房毆打、刺殺黃國榮、邱怡欽，顯見李正松在返回一號廂房時，已與上訴人及二不詳
姓名成年男子共同謀議殺人，事證明確，為其所憑之證據及認定之理由，而以上訴人
辯稱：其進入十二號包廂內，欲找陳進茂，竟遭邱怡欽持椅子擊中頭部，及黃國榮持
刀刺中右腿，始搶下黃國榮之水果刀反刺，但致命之一刀係李正松帶來之小弟所為，
其刺傷黃國榮後，為人推走，於推擠中不慎刺中邱怡欽，非有意殺人，及其曾向警員
鄭同益自首犯罪云云。但查被害人黃國榮背部所受刀傷共五處，其施力方向均係由上
向下，有解剖報告可按，上訴人係以反握刀柄之方式刺殺受傷蹲在地上之黃國榮，邱
怡欽見狀，上前救護，又遭上訴人刺殺二刀，足見上訴人所辯不慎刺傷邱怡欽，及其
先遭人刺傷，始搶下兇刀反刺，顯非可採。又證人鄭同益、洪金坤證稱：其等係於案
後約一小時耳聞邱怡欽、陳進茂、莊金枝指證上訴人殺人，乃託請代表會主席張文寶
策動上訴人投案，是上訴人顯無自首之情，於理由中詳加說明與指駁。核上訴人殺害
被害人黃國榮之行為，係犯刑法第二百七十一條第一項之殺人既遂罪，其殺害被害人
邱怡欽未遂，則犯刑法第二百七十一條第二項、第一項之殺人未遂罪。上訴人同時同
地以一行為殺害被害人二人，侵害二個不同之法益，為想像競合犯，應從情節較重之
殺人既遂罪論處。上訴人與李正松及二不詳姓名成年人間，有犯意聯絡及行為分擔，
為共同正犯。又上訴人曾因犯過失致死罪，經台灣屏東地方法院判處有期徒刑五月，
於八十三年八月十五日執行完畢，有刑案資料查註紀錄表可按，距本案犯罪日期八十
八年十月十三日，已逾五年，尚與累犯之規定不符，公訴人認上訴人為累犯，尚有誤
會。因認檢察官之上訴為有理由，乃撤銷第一審科刑之判決，適用刑法第二十八條、
第二百七十一條第一項、第二項、第五十五條、第三十七條第一項，並審酌上訴人於
八十年間曾犯殺人未遂罪，今只因細故，又再殺人，足見其性情暴戾，品行不佳，雖
於犯罪後投案，但僅給付被害人黃國榮家屬新台幣（下同）六萬元等一切情狀，判處
無期徒刑，並宣告褫奪公權終身。扣案行兇之水果刀一把，上訴人否認為其所帶進
入兇案現場，雖無足取，但不能證明確為上訴人或其他共犯所有，又非違禁物，不予
宣告沒收。經核於法尚無違誤。上訴意旨略稱：(一)證人邱怡欽於偵查中證稱黃國榮係
在被人打倒在地後，遭上訴人刺殺，原判決則認定黃國榮蹲坐在地上為衝入包廂之上
訴人所刺殺，其事實認定，與卷證訴訟資料不符，自有證據上理由矛盾之違法。(二)本
件殺人案肇因於被害人黃國榮以粗話辱罵上訴人及李正松而發生口角，繼而打架互毆
，上訴人上前勸架，遭黃國榮刺傷右大腿，上訴人為自衛乃持地上之水果刀刺向對
方，實無殺人故意。(三)原判決認定上訴人與李正松為共同正犯，但上訴人從未與李正
松在一號包廂內謀議，且上訴人果有殺人犯意，事後即無託請服務生「阿華」將傷者
送醫之理。(四)上訴人確於警方人員尚不知行兇者之前，即託請張文寶向鄭同益警員自
首，原審未依自首之規定減輕其刑，尚有未洽。(五)黃國榮身上有多處刀傷，其中致命
的一刀是李正松帶來之小弟「阿國」者所殺，是被害人黃國榮之死亡與上訴人所加諸
之傷害不具因果關係。(六)上訴人於原審一再請求傳訊陳進茂以釐清案情，原審未加傳
喚，亦未說明不予傳訊之理由，自有理由不備之違法。(七)上訴人於案發後，甚表後悔
，且賠償被害人家屬相當之金額，原審未審酌刑法第五十九條酌減其刑，併有可議云
云。但查(一)證據之取捨屬於事實審法院之職權，其取捨茍不違背經驗法則或論理法則
，即不容任意指為違法。證人邱怡欽於偵查中固言明黃國榮倒地後遭上訴人刺殺，核
與其於警訊中所證黃國榮被刺殺後始行倒地之供述不符，原審採信該證人警訊中之供
述為認定犯罪事實之依據，尚與證據法則無違。(二)證人邱怡欽、陳進茂均堅稱：上訴
人衝入十二號包廂後，即持刀刺殺黃國榮明確，則上訴人所指其先遭刺傷始加以反擊
云云，尚非可採。且原審以上訴人殺人罪證明確未再傳訊陳進茂，即難指為違法。而
意思之聯絡並不限於事先有所謀議，即於行為當時有共同犯意之聯絡者亦屬之，且其
表示之方法，亦不以明示通謀為必要，即相互間有默示之合致，亦無不可。原判決已
明李正松於敬酒時，自認受辱，先回一號包廂，隨即與上訴人先後進入十二號包廂
毆打黃國榮，認彼此之間至少有默示之合意，即認定上訴人等有犯意之聯絡，自無不
合。(三)上訴人供承案發時，僅其一人持刀（見偵查卷四頁、五頁、二十四頁反面），
則其所指黃國榮致命之一刀係由「阿國」者所為即非可採。而上訴人於歷次訊問中始
終供明其係於案發後自行投案（見警卷二頁，偵查卷二十五頁，上訴卷五十八頁、六
十一頁），原判決亦說明上開投案與自首之要件不符，未依自首之規定減輕其刑，即
非無據。(四)刑法第五十九條之酌減其刑，必其犯罪情狀在客觀上足以引起一般同情，
認為即予宣告法定低度刑度，猶嫌過重者，始有其適用。原判決以上訴人性情暴戾，
品行不佳，僅因細故殺人，且於民事和解後僅支付六萬元，認此情狀客觀上顯然不足
以引起一般人之同情，自與刑法第五十九條之酌減要件不符。上訴意旨純就原審採證
認事職權之行使，全憑己見，任意爭執，殊非可取，應認其上訴為無理由，予以駁回
。
據上論結，應依刑事訴訟法第三百九十六條第一項，判決如主文。
中      華      民      國    九十一    年      二      月    二十一    日
                              最高法院刑事第九庭
                                  審判長法官  莊  登  照
                                        法官  洪  明  輝
                                        法官  黃  一  鑫
                                        法官  魏  新  和
                                        法官  林  秀  夫
      右正本證明與原本無異
                                              書  記  官
中      華      民      國    九十一    年      二      月    二十七    日
